---
title: "Pengantar ggplot2 dalam Visualisasi Data"
author: "Dila Oktafiani-Institut Teknologi Statistika dan Bisnis Muhammadiyah Semarang"
date: "`r Sys.Date()`"
output: 
  html_document:
    css: "style.css"
    theme: flatly
    higlight: zenburn
    toc: true
    toc_float:
      collapsed: true
    df_print: paged
bibliography: references.bib
---

```{=html}
<style>
body{
text-align: justify}
</style>
```
```{r setup, include=FALSE}
knitr::opts_chunk$set(echo = TRUE)
```

# Pengantar ggplot2

**ggplot2** adalah salah satu paket paling populer di R untuk membuat visualisasi data. Dikenalkan oleh Hadley Wickham, **ggplot2** menggunakan prinsip-prinsip *Grammar of Graphics*, yang memungkinkan pengguna untuk membuat berbagai jenis grafik secara konsisten dan fleksibel. Dengan menggunakan konsep dasar ini, **ggplot2** memisahkan komponen-komponen penting dari visualisasi, seperti data, estetika (seperti warna dan bentuk), dan geometri (seperti titik atau garis), yang semuanya dapat digabungkan untuk menghasilkan plot yang informatif dan menarik.

Salah satu keuntungan utama menggunakan **ggplot2** adalah kemampuannya untuk membuat visualisasi yang kompleks dengan kode yang relatif sederhana. Misalnya, Anda dapat membuat plot titik, histogram, boxplot, hingga plot lebih canggih seperti heatmap dan peta interaktif hanya dengan beberapa baris kode. **ggplot2** juga mendukung fitur seperti *facetting*, yang memungkinkan untuk membagi data menjadi subgrup dan membuat plot terpisah untuk setiap subgrup tersebut, yang sangat berguna dalam analisis data yang besar dan beragam.

Selain itu, **ggplot2** sangat fleksibel dan dapat disesuaikan untuk berbagai tujuan visualisasi, baik itu untuk analisis eksplorasi data (EDA) atau untuk menghasilkan grafik yang siap digunakan dalam publikasi. Dengan kemampuan kustomisasi yang mendalam, pengguna dapat mengubah hampir setiap elemen plot, mulai dari tema, ukuran font, hingga posisi legenda. Hal ini menjadikan **ggplot2** pilihan yang sangat baik untuk para peneliti dan profesional yang ingin mempresentasikan data mereka dengan cara yang efektif dan estetis.

# Dasar-dasar ggplot

**ggplot2** adalah paket visualisasi data di R yang dirancang berdasarkan prinsip *Grammar of Graphics*. Dengan **ggplot2**, Anda dapat membuat berbagai jenis plot dengan mudah, mulai dari grafik titik (scatter plots), garis, hingga plot yang lebih kompleks seperti boxplot dan heatmap. Konsep utama di balik **ggplot2** adalah memisahkan elemen-elemen grafik seperti data, estetika (warna, ukuran, bentuk), dan geometri (titik, garis, histogram) untuk menghasilkan plot yang informatif.

## Struktur Dasar ggplot2

Pada dasarnya, setiap plot dengan **ggplot2** dimulai dengan fungsi `ggplot()`, diikuti oleh pemilihan elemen estetika (aesthetics) dan geometri (geoms). Berikut adalah struktur dasar kode untuk membuat plot:

```{r}
library(ggplot2)
data <- data.frame(x = rnorm(100), y = rnorm(100))
ggplot(data, aes(x = x, y = y)) + 
  geom_point() +
  labs(title = "Plot titik", x = "sumbu x", y = "sumbu y") +
  theme_classic()
```

## Penjelasan Struktur Dasar:

1. `ggplot()` : Fungsi utama untuk membuat plot. Di dalam fungsi ini, Anda mendefinisikan data yang digunakan dan estetika plot (dalam hal ini, sumbu `x` dan `y`).
2. `aes(x = x, y = y)` : Bagian ini mendefinisikan estetika plot, yang dalam hal ini menggunakan kolom x dan y dari data sebagai sumbu `X` dan `Y`.
3. `geom_point()` : Fungsi geometri yang digunakan untuk membuat plot titik (scatter plot). Ini adalah bagian yang menghasilkan bentuk titik dalam plot.
4. `labs()` : Fungsi ini menambahkan label tambahan seperti judul plot dan label untuk sumbu X dan Y.
5. `theme_dark()` : Fungsi untuk mengubah tema plot menjadi tema gelap, memberikan desain visual yang berbeda.

## Contoh Implementasi ggplot
1. Implementasi ggplot2 dengan Faceting dan Warna
```{r}
data <- data.frame(x = rnorm(100), y = rnorm(100), grup = sample(c("A", "B", "C", "D"), 100, replace = TRUE))
ggplot(data, aes(x = x, y = y, color = grup)) + 
  geom_point() +
  facet_wrap(~grup) +
  scale_color_manual(values = c("A" = "lightblue", "B" = "pink", "C" = "green", "D" = "yellow"))
```

2. Membaca dan Menampilkan Data dari File CSV
```{r}
library(readr)
lizard <- read.csv("lizards.csv")
View(lizard)
```

3. Plot Titik dari Data lizard
```{r}
library(ggplot2)
ggplot(lizard, aes(x = total_length, y = weight)) +
  geom_point()
  labs(title = "Plot titik", x = "total length", y = "weight") +
  theme_classic()
```

4. Plot Sebaran Titik (Jitter Plot)
```{r}
library(ggplot2)
ggplot(lizard, aes(x = total_length, y = common_name)) +
  geom_jitter()
  labs(title = "Plot titik", x = "total length", y = "common name") +
  theme_classic()
```

5. Histogram Panjang Total Lizard
```{r}
library(ggplot2)
ggplot(lizard, aes(x = total_length)) +
  geom_histogram()
  labs(title = "Plot titik", x = "total length") +
  theme_classic()
```

6. Bar Plot common name
```{r}
library(ggplot2)
ggplot(lizard, aes(y = common_name)) +
  geom_bar()
  labs(title = "Plot titik", y = "common_name")
```

7. Distribusi Berat Lizard
```{r}
library(ggplot2)
ggplot(lizard, aes(x = weight)) +
  geom_histogram(colour= "blue", fill = "pink", size = 1, line = ".") +
   labs(title = "Plot titik", x = "weight")
  theme_classic()
```

8. Relasi Panjang dan Berat pada Lizard
```{r}
library(ggplot2)
ggplot(lizard, aes(x = total_length, y = weight)) +
  geom_point(colour= "blue", shape = 3, size = 2)
  labs(title = "Plot titik", x = "total length", y = "weight") +
  theme_classic()
```

9. Color by common name
```{r}
library(ggplot2)
ggplot(lizard, aes(x = total_length, y = weight, color = common_name)) +
  geom_point(shape = 15, size = 2)
  labs(title = "Plot titik", x = "total length", y = "weight") +
  theme_classic()
```

# Read Data
Berikut adalah langkah-langkah untuk membaca data dan membuat visualisasi menggunakan **ggplot2**

1. Membaca Data
1.1 Membaca Data dari CSV
Jika data Anda berada dalam file CSV, Anda dapat menggunakan fungsi `read.csv()` untuk membacanya.
1.2 Membaca Data dari Excel
Jika data Anda berada dalam file Excel, Anda bisa menggunakan paket `readxl` untuk membacanya.

2. Membuat Visualisasi dengan ggplot2
2.1 Plot Titik (Scatter Plot)
Untuk membuat plot titik (scatter plot), Anda bisa menggunakan geometri `geom_point()`untuk menampilkan hubungan antara dua variabel numerik.
2.2 Histogram
Untuk membuat histogram, Anda bisa menggunakan geometri `geom_histogram()`untuk menampilkan distribusi data.
2.3 Boxplot
Untuk membuat boxplot, Anda bisa menggunakan geometri `geom_boxplot()`untuk melihat distribusi data dan deteksi nilai ekstrim.

3. RMarkdown
Dengan menggunakan **RMarkdown**, visualisasi ini akan ditampilkan langsung setelah Anda meng-**render** dokumen menjadi HTML, PDF, atau format lainnya.

Dengan mengikuti langkah-langkah ini, Anda dapat membuat visualisasi data yang informatif dengan **ggplot2** dalam **RMarkdown**.

